【裁判字號】    99,交聲,684
【裁判日期】    990430
【裁判案由】    聲明異議
【裁判全文】
臺灣高雄地方法院交通事件裁定  99年度交聲字第679至688號
原處分機關  交通部公路總局高雄區監理所旗山監理站
受處分人即
異  議  人  甲○○
上列異議人因違反道路交通管理處罰條例案件，對於交通部公路
總局高雄區監理所旗山監理站所為如附表所示之違反道路交通管
理事件裁決之處分，聲明異議，本院裁定如下：
    主   文
附表編號1至10所示之處分均撤銷。
甲○○均不罰。
    理    由
壹、程序部分：
一、按依道路交通管理處罰條例第87條規定向管轄法院聲明異議
    之期間，自裁決送達之翌日起算，並得依法扣除在途期間，
    道路交通案件處理辦法第12條規定甚明。經核在途期間之規
    定，乃係為解決當事人所在地距法院過遠，無法於法定期間
    內為一定之訴訟行為而設（參最高法院96年度台抗字第315
    號民事裁定意旨），亦即在途期間之制度意旨，乃在保障當
    事人享有完整評估開啟救濟程序與否之期間，不致因顧慮郵
    務時程而遭壓縮，則於承審交通聲明異議事件過程中，適用
    「法院訴訟當事人在途期間標準」第4 條計算在途期間時，
    應參諸上開制度本旨而為解釋。況「法院訴訟當事人在途期
    間標準」第4 條之「當事人居住地」之法文用語，核與行政
    程序法第72、73條等程序、訴訟法令就「送達」所定之「住
    居所」等用語尚不盡相同，本存有為適於制度本旨之解釋空
    間，本院因認「法院訴訟當事人在途期間標準」第4 條所謂
    之「當事人居住地」，應係指當事人於評估究否聲明異議此
    段期間內，實際之居住地點，而非概依當事人設籍地（戶籍
    所在地）或違規車輛車籍地為準據，始屬的論。
二、查受處分人即異議人甲○○（下稱異議人）於評估究否對本
    件聲明異議之期間中，因任職於址設新竹縣之聚昌科技股份
    有限公司等故，均實際居住在新竹縣內，有聚昌科技股份有
    限公司於民國（下同）99年3 月16日服務證明書在卷可稽，
    異議人既非居住於本件處罰機關即原處分機關所在之高雄縣
    旗山鎮，亦非居住本院管轄區域內，應按「法院訴訟當事人
    在途期間標準」第4 條第1 款第3 目及第2 條第1 款規定，
    按其居住地台灣新竹地方法院管轄區域內之最長在途期間2
    日，再加上應扣除本院受理聲明異議之在途期間4 日，合計
    6 日。又異議人於99年2 月12日親往原處分機關收受如附表
    所示之裁決書，亦有各該裁決書送達回證附卷足憑。從而，
    20日之聲明異議不變期間，依法應從99年2 月13日起算，經
    扣除6 日在途期間，則以99年3 月10日為期間末日而屆滿，
    本案異議人係於99年3 月3 日具狀聲明異議，並於99年3 月
    5 日送達本院，其異議程序尚屬合法，合先敘明。
貳、實體部分：
一、異議意旨略以：異議人雖曾為車牌號碼9102-PN 自用小客車
    （廠牌：SAAB，93型轎車式，下稱系爭汽車）之車主，惟異
    議人早將該車典當予址設新竹市○○路○段87號之「華泰當
    舖」而不再使用該車，嗣該車又遭華泰當舖流當，是系爭汽
    車縱於附表所示時間、地點，經員警逕行舉發如該附表所示
    之違規行為，原非異議人使用或出借系爭汽車供他人使用所
    致，爰依法聲明異議，請准予免罰等語。
二、按汽車行駛於高速公路、快速公路或設站管制之道路，不遵
    使用限制、禁止、行車管制及管理事項之管制規則，而有本
    條（道路交通管理處罰條例第33條）第1 、2 項外其他違反
    管制規定之行為，處駕駛人新臺幣（下同）600 元以上1200
    元以下罰鍰；汽車行駛於應繳費之公路、橋樑、隧道或輪渡
    ，不依規定繳費者，處汽車所有人或駕駛人3000元以上6000
    元以下罰鍰，並追繳欠費，道路交通管理處罰條例第33條第
    3 項、第27條第1 項分別定有明文。由此可知，同條例第33
    條第3 項之處罰對象僅限於「駕駛人」，而同條例第27條第
    1 項之處罰對象則為「汽車所有人」或「駕駛人」甚明。又
    同條例第33條第3 項係規範諸如未裝設E 通機行駛電子收費
    車道，或未持用回數票而行使回數票專用道等「未按遵行車
    道行駛」之違規行為，至同條例第27條第1 項則係針對「未
    依規定（補行）繳納應納通行費」予以裁罰，二者既分就不
    同行為進行處罰，尚無違一事不二罰原則（參台灣高等法院
    98年度交抗字第1178號交通事件裁定意旨）。
三、經查：系爭汽車於附表編號2 、3 、5 、6 所示時間，行經
    該編號所示之國道收費站，在車內未裝設E 通機之情況下駛
    入電子收費車道；且於附表編號1 、4 、7 、8 、9 、10所
    示時間，行經該編號所示之國道收費站電子收費車道，因車
    內未裝設E 通機而未扣款成功，經通知補繳通行費猶不依規
    定繳費，舉發機關以系爭汽車登記車主即異議人為被通知人
    ，而製單逕行舉發；原處分機關進而依道路交通管理處罰條
    例第33條第3 項、第27條第1 項之規定裁罰異議人等情，有
    各該裁決書、舉發單、違規照片在卷足參。惟：
  (一)道路交通管理處罰條例第33條第3 項之處罰對象限於「駕駛
    人」，而同條例第27條第1 項之處罰對象則為「汽車所有人
    」或「駕駛人」；且行經設有收費站之道路不依規定停車繳
    費，及經以科學儀器取證等違規行為，依道路交通管理處罰
    條例第7 條之2 第1 項規定，縱得逕行舉發，嗣受罰者如認
    違規行為應歸責他人，得依同條例第85條第1 項規定，檢附
    相關證據及應歸責人相關證明文件，向處罰機關告知應歸責
    人而免罰（免除自己遭轉嫁處罰）。然由同條例第7 條之2
    第4項 所定之「…逕行舉發，應記明車輛牌照號碼、車型等
    可資辨明之資料，以『汽車所有人』為被通知人製單舉發」
    等語，可知逕行舉發之轉嫁受罰主體，亦係以「汽車所有人
    」為限，茍遭逕行舉發之受罰者已屬有誤，自無由苛令該遭
    錯罰之人負有先行檢附相關事證向處罰機關查報應歸責人，
    始得免除自己遭轉嫁處罰之責（參臺灣高等法院97年度交抗
    字第328 號交通事件裁定、臺灣高等法院臺中分院98年度交
    抗字第309 號交通事件裁定意旨）。復以汽車為動產，其所
    有權之移轉依民法第761 條等規定而生效力，並不以向監理
    機關聲請過戶為必要（參最高法院70年度台上字第3077 號
    、72年度台上字第1933號判決意旨），是上開法文所指「汽
    車所有人」，要非按形式上車籍登錄之車主資料為據，而須
    以實質法律關係之變動予以認定。
  (二)其次，異議人於99年3 月18日本院系爭汽車同類交通違規案
    件（99年度交聲字第689 至698 號）審理時供承：雖曾為系
    爭汽車之車主，然已於97年1 月14日將系爭汽車向華泰當舖
    典當，其後因失業，無力還清，未依約回贖系爭汽車，華泰
    當舖當票、同業公會證明上面簽名、指印都是伊的等語（參
    本院1 卷第28頁）；而系爭汽車因未持續繳息質當，致系爭
    汽車於98年2 月11日流當，由華泰當舖於同日讓渡（轉售）
    予「張元科」等情，亦有97年1 月14日華泰當舖當票、新竹
    市當舖商業同業公會證明書（竹當憲政字第00195 號）、98
    年2 月11日系爭汽車讓渡書、99年3 月18日公務電話紀錄在
    卷可稽（參本院1 卷第25正至26反頁），則自華泰當舖收當
    系爭汽車時起，異議人已不再使用該車，該車既係異議人所
    負債務之擔保品，異議人及華泰當舖為免減損質當物擔保價
    值，亦無允許第三人借用該車之理。況且異議人並無單獨出
    借之權限，俟系爭汽車流當後，異議人則因當舖業法第21條
    規定而喪失對該車之所有權，此不因車籍登記是否同時變更
    登記而有異。從而，異議人自97年1 月14日起即喪失自行使
    用或出借該車之權利，至遲自98年2 月11日起已非系爭汽車
    之所有人，是於系爭汽車如附表各編號所示交通違規之際，
    異議人已非該車駕駛人，亦非該車所有人，更原非同條例第
    33條第3 項、第27條第1 項所定之處罰對象已明。又異議人
    既非系爭汽車之所有人，異議人並不因此負有向原處分機關
    查報應歸責人始得免罰之責，足認舉發機關以異議人為逕行
    舉發之轉嫁受罰主體，及原處分機關對於異議人逕予裁罰，
    均未具體查證，而屬有誤。
  (三)又異議人於新領牌照登記時，車號9012-PN 之系爭汽車係登
    記「SAAB，93型、灰色、轎車式」（廠牌紳寶），然原處分
    機關裁決所認有附表所示各次違規之車輛，依違規照片顯示
    均係「FORD，ESCAPE休旅車、深色、廂式」（廠牌福特）之
    汽車，有系爭汽車新領牌照登記申請書、違規車輛照片可資
    比對（參本院1 至10卷內各收費站函附「單一案件查詢交易
    明細表」所示）。復以系爭汽車於上開典當、流當、讓渡期
    間，在多處路口為固定式照像裝置所拍攝舉發違規等案，各
    舉發機關亦以同上理由同意註銷舉發等情，有台北市政府警
    察局中正第一分局、同警局大安分局98年8 月5 日、98年8
    月13日，嘉義市政府警察局98年8 月10日、苗栗縣政府警察
    局98年8 月10日等函在卷足參（參本院1 卷第35正至36反頁
    ）。顯見，本案10件違規係因系爭汽車經華泰當舖流當讓渡
    後，為受讓人將系爭汽車之車牌拆下，改懸掛於福特休旅車
    上使用，進而行經如附表所示各國道收費站電子收費車道違
    規等情已明。此外，原處分機關亦無舉出其他具體證據證明
    係異議人駕駛系爭汽車有如附表所示之違規行為。
四、綜上所述，異議人於附表所示之時間，已非系爭汽車之所有
    人，亦非該車駕駛人，且系爭汽車遭流當讓渡他人，車牌遭
    挪用於其他車輛使用，亦無證據證明為異議人駕駛系爭汽車
    所造成之違規，自不屬道路交通管理處罰條例第33條第3項
    、第27條第1 項所定之處罰對象。從而，本件原舉發機關以
    異議人有附表所示之交通違規而逕行舉發，原處分機關以之
    為轉嫁受罰主體而予裁罰，均有未洽。是本件異議，為有理
    由，為此，應將原處分均予撤銷，併為不罰之諭知。
據上論結，依道路交通管理處罰條例第87條第2 項、道路交通案
件處理辦法第20條前段，裁定如主文。
中    華    民    國    99    年    4     月    30    日
                  交通法庭    法  官  李昆南
以上正本證明與原本無異。
如不服本裁定，應於收受送達後5 日內向本院提出抗告狀。
中    華    民    國    99    年    5     月    3     日
                              書記官  莊永利
┌─────────────────────────────────────────┐
│附表：                                                                            │
├─┬───────┬─────┬────┬──────┬──────┬──────┤
│編│裁決日期、案號│時間（民國│地    點│違規事實    │處罰法條    │罰鍰金額（新│
│號│/ 本院案號    │，下同）  │        │            │            │臺幣，下同）│
├─┼───────┼─────┼────┼──────┼──────┼──────┤
│1 │99年2 月12日旗│98年6 月26│後龍收費│汽車行駛於應│道路交通管理│3000元      │
│  │監違字第裁85- │日12時27分│站北上（│繳費之公路（│處罰條例第27│            │
│  │ZBR013350號   │          │第9 車道│經通知補繳通│條第1 項    │            │
│  ├───────┤          │）      │行費猶）不依│            │            │
│  │99年度交聲字第│          │        │規定繳費    │            │            │
│  │679 號        │          │        │            │            │            │
├─┼───────┼─────┼────┼──────┼──────┼──────┤
│2 │99年2 月12日旗│98年6 月26│造橋收費│行駛高速公路│道路交通管理│600元       │
│  │監違字第裁85- │日7 時38分│站南下（│，於駛進收費│處罰條例第33│            │
│  │ZBQ026436號   │          │第8 車道│站繳費時，未│條第3 項    │            │
│  ├───────┤          │）      │依標誌指示過│            │            │
│  │99年度交聲字第│          │        │站繳費      │            │            │
│  │680 號        │          │        │            │            │            │
├─┼───────┼─────┼────┼──────┼──────┼──────┤
│3 │99年2 月12日旗│98年6 月26│後龍收費│行駛高速公路│道路交通管理│600元       │
│  │監違字第裁85- │日12時27分│站北上（│，於駛進收費│處罰條例第33│            │
│  │ZBR013168號   │          │第9 車道│站繳費時，未│條第3 項    │            │
│  ├───────┤          │）      │依標誌指示過│            │            │
│  │99年度交聲字第│          │        │站繳費      │            │            │
│  │681 號        │          │        │            │            │            │
├─┼───────┼─────┼────┼──────┼──────┼──────┤
│4 │99年2 月12日旗│98年6 月26│泰山收費│汽車行駛於應│道路交通管理│3000元      │
│  │監違字第裁85- │日6時50分 │站南下（│繳費之公路（│處罰條例第27│            │
│  │ZAQ093419號   │          │第11車道│經通知補繳通│條第1 項    │            │
│  ├───────┤          │）      │行費猶）不依│            │            │
│  │99年度交聲字第│          │        │規定繳費    │            │            │
│  │682 號        │          │        │            │            │            │
├─┼───────┼─────┼────┼──────┼──────┼──────┤
│5 │99年2 月12日旗│98年6 月26│後龍收費│汽車行駛於應│道路交通管理│600元       │
│  │監違字第裁85- │日13時17分│站南下（│繳費之公路（│處罰條例第33│            │
│  │ZBR013169號   │          │第10車道│經通知補繳通│條第3 項    │            │
│  ├───────┤          │）      │行費猶）不依│            │            │
│  │99年度交聲字第│          │        │規定繳費    │            │            │
│  │683 號        │          │        │            │            │            │
├─┼───────┼─────┼────┼──────┼──────┼──────┤
│6 │99年2 月12日旗│98年6 月26│楊梅收費│行駛高速公路│道路交通管理│600元       │
│  │監違字第裁85- │日7 時12分│站南下（│，於駛進收費│處罰條例第33│            │
│  │ZBP039813 號  │          │第8 車道│站繳費時，未│條第3 項    │            │
│  ├───────┤          │）      │依標誌指示過│            │            │
│  │99年度交聲字第│          │        │站繳費      │            │            │
│  │684 號        │          │        │            │            │            │
├─┼───────┼─────┼────┼──────┼──────┼──────┤
│7 │99年2 月12日旗│98年6 月26│楊梅收費│汽車行駛於應│道路交通管理│3000元      │
│  │監違字第裁85- │日7 時12分│站南下（│繳費之公路（│處罰條例第27│            │
│  │ZBP040384號   │          │第8 車道│經通知補繳通│條第1 項    │            │
│  ├───────┤          │）      │行費猶）不依│            │            │
│  │99年度交聲字第│          │        │規定繳費    │            │            │
│  │685 號        │          │        │            │            │            │
├─┼───────┼─────┼────┼──────┼──────┼──────┤
│8 │99年2 月12日旗│98年6 月26│后里收費│汽車行駛於應│道路交通管理│3000元      │
│  │監違字第裁85- │日8 時37分│站南下（│繳費之公路（│處罰條例第27│            │
│  │ZCQ022325號   │          │第8 車道│經通知補繳通│條第1 項    │            │
│  ├───────┤          │）      │行費猶）不依│            │            │
│  │99年度交聲字第│          │        │規定繳費    │            │            │
│  │686 號        │          │        │            │            │            │
├─┼───────┼─────┼────┼──────┼──────┼──────┤
│9 │99年2 月12日旗│98年6 月26│造橋收費│汽車行駛於應│道路交通管理│3000元      │
│  │監違字第裁85- │日7時38分 │站南下（│繳費之公路（│處罰條例第27│            │
│  │ZBQ026825號   │          │第8 車道│經通知補繳通│條第1 項    │            │
│  ├───────┤          │）      │行費猶）不依│            │            │
│  │99年度交聲字第│          │        │規定繳費    │            │            │
│  │687號         │          │        │            │            │            │
├─┼───────┼─────┼────┼──────┼──────┼──────┤
│10│99年2 月12日旗│98年6 月29│楊梅收費│汽車行駛於應│道路交通管理│3000元      │
│  │監違字第裁85- │日14時40分│站北上（│繳費之公路（│處罰條例第27│            │
│  │ZBP040453號   │          │第7 車道│經通知補繳通│條第1 項    │            │
│  ├───────┤          │）      │行費猶）不依│            │            │
│  │99年度交聲字第│          │        │規定繳費    │            │            │
│  │688 號        │          │        │            │            │            │
└─┴───────┴─────┴────┴──────┴──────┴──────┘

司法院資訊處製作；財團法人民間司法改革基金會備份。
